臺灣高雄地方法院民事判決　九十年度訴字第三○七一號
　　原　　　告　帛禾鐵工廠股份有限公司
　　法定代理人　甲○○
　　被　　　告　台灣糖業股份有限公司
　　法定代理人　丙○○
　　訴訟代理人　乙○○
右當事人間請求確認通行權事件，本院判決如左：
    主    文
確認原告就被告所有坐落高雄縣燕巢鄉○○段第一七四地號土地內如附圖一所示斜線
部分（面積一千零三十七點九二平方公尺）、同段第一七五之八地號土地內如附圖一
所示斜線部分（面積一千四百二十七點九五平方公尺）、同段第二七四地號土地內如
附圖一所示斜線部分（面積六百零九點八六平方公尺）、同段第二七五地號土地內如
附圖一所示斜線部分（面積四百六十三點一三平方公尺），面積共計仟伍佰拾捌
點捌陸平方公尺，有通行權存在。
被告不得在前項其所有如附圖一所示斜線部分土地上營建或為其他妨礙原告通行之行
為。
訴訟費用由原告負擔。
    事    實
甲、原告方面：
一、聲明：求為判決如主文所示。
二、陳述：
（一）、原告因與內政部營建署協調而同意將原設址於高雄縣橋頭鄉○○路三二之三
        號之工廠遷移至高雄縣燕巢鄉○○段第二七三之三地號、二七三之四地號兩
        筆土地（下稱原告之土地）上，為此向高雄縣政府申請工廠設立許可。依台
        灣省建築管理規則第五條第一項第一款但書規定：「面臨現有巷道之基地，
        其建築線之指定，應依左列規定辦理：一、‧‧‧但面臨工業區○○○巷道
        之基地，應以合計達八公尺之邊界作為建築線。」，意即在工業區內設立工
        廠時，須面臨寬八公尺以上之道路乙節，乃設立工廠核准要件之一。原告土
        地之地目為田、使用分區則為甲種工業區，且係屬袋地，須通行與被告所有
        坐落高雄縣燕巢鄉○○段第一七五之八地號、一七四地號、二七四地號、二
        七五地號等四筆土地內如附圖一所示斜線部分，始得與岡燕路聯絡。詎被告
        竟無故拒絕提供上開土地予原告通行，且拒絕出具土地使用同意書予原告，
        致原告迄今無法取得建築執照，嚴重延宕原告遷廠計劃之實施。
（二）、按土地與公路無適宜之聯絡，致不能為通常使用者，土地所有人得通行周圍
        地以至公路。前項情形，有通行權人，應於通行必要之範圍內，擇其周圍地
        損害最少之處所及方法為之，民法第七百八十七條第一項、第二項定有明文
        。原告請求通過被告所有前揭四筆土地如附圖一斜線所示部分，對其損害最
        小。
（三）、前揭被告所有之四筆土地，係被告為配合政策出租工業用地之故，業經分割
        預為拓寬十五米聯外道路，而由租用工業區土地廠商共同租用，且目前確有
        留設等情，被告並不否認。惟以該十五米聯外道路尚未開闢，無法遽予同意
        被告使用該部分之土地及目前租用之廠商均以原告從事螺栓酸洗電鍍業，有
        產生空氣、水污染之虞，及與彼所從事之產業嚴重衝突為由，反對與原告共
        同承租系爭土地。惟原告雖係從事螺栓酸洗電鍍業，理論上有產生空氣或水
        污染之可能。但任何產業均有產生空氣或水污染之可能，即使系爭工業區內
        之各類工廠所有人亦不敢拍胸脯保證其生產、製造產品之過程絕無任何污染
        ，重點應於如何有效防治污染之發生。原告（準備書狀誤載為被告）對其所
        從事之事業可發生之污染均已事先採取有效之環保相關措施，且經高雄縣政
        府及其環保單位依法審查而獲得認可及通過。高雄縣政府環境保護局九十年
        三月二十九日以九○高縣一字第一三二六六號函更明載：「主旨：檢送本局
        受理　貴公司設立許可配合環保法規審查表乙份，請查照。說明：‧‧‧二
        、本局審查結果如下：本案符合規定（如審查表）」等語，足見原告所有防
        治污染機制確實符合法律規定，已無被告所稱有產生空氣或水污染之虞。原
        告為此前亦檢具上開文件屢向被告及工業區內之其他共同承租人說明，詎被
        告仍因前揭承租人為自身利益而反對被告將系爭土地提供原告使用之故，而
        一再拒絕原告所請，使原告迄今無法獲得建築許可執照，嚴重延宕工時，致
        原告損失慘重，則被告所為，已構成權利濫用。
三、證據：提出土地登記謄本影本六份、高雄縣政府函影本三份、工廠設立許可申請
    書、地籍圖謄本、營建署函、高雄縣燕巢鄉都市計畫土地使用分區證明書、高雄
    縣政府環境保護局函影本各一份為證。
乙、被告方面：
（一）、聲明：請求駁回原告之訴。
（二）、陳述：
１、被告所有坐落高雄縣燕巢鄉○○段一七四地號、二七四地號、二七五地號、一七
    五之八地號等四筆土地，係為配合政策辦理出租工業用地，經分割需為拓寬十五
    米聯外道路，由設定地上權租用工業區土地廠商併同租用，工程開闢係由承租人
    所共同負擔，目前雖已留設，惟並未開闢，自無法遽予同意原告使用該部分之土
    地。
２、被告就前述土地既已出租予第三人，即未便再行出租他人。故被告考慮原告通行
    需求，乃邀集承租廠商，先後召開兩次協調會，惟因各承租廠商均表示原告從事
    螺栓酸洗電鍍業，有產生空氣、水污染之虞，與彼等所從事之產業有嚴重衝突為
    由，不同意與原告共同承租系爭土地，是被告在未得到其他承租人之同意前，自
    無法提供系爭土地使用同意書，並非被告有意刁難。
（三）、證據：提出租賃契約書影本六份、協調會紀錄影本等件為證。
丙、本院依職權向營建署、高雄縣政府函查原告之土地之使用分區類別及工廠興建相
    關法規規定，並勘驗現場。
    理　　由
一、本件原告原起訴主張確認原告就被告所有坐落高雄縣燕巢鄉○○段第一七五之八
    地號如附圖二所示斜線部分土地內，有通行權存在。嗣擴張訴之聲明為確認原告
    就被告所有坐落高雄縣燕巢鄉○○段第一七四地號、一七五之八地號、二七四地
    號、二七五地號土地內如附圖一所示之斜線部分（面積共計三千八百三十八點八
    六平方公尺），有通行權存在，此部分為擴張應受判決事項之聲明。另被告追加
    請求原告不得於前述四筆土地內如附圖一所示斜線部分土地上營建或其他妨礙原
    告通行之行為，係基於其對附圖一所示斜線部分有通行權，是此部分與其所請求
    確認對該土地有通行權存在，基礎事實相同，分別與民事訴訟法第二百五十五條
    第一項第三款、第二款規定並無不合，自無庸經被告之同意即得為之。
二、原告主張：原告所有座落高雄縣燕巢鄉○○段第二七三之三地號、二七三之四地
    號等兩筆土地位於高雄縣燕巢鄉都市計畫之甲種工業區內，原告欲在前述兩筆土
    地上興建工廠，惟該地係屬與公路無適宜之聯絡致不能通常使用之袋地，須通行
    被告所有坐落高雄縣燕巢鄉○○段第一七五之八地號、一七四地號、二七四地號
    、及第二七五地號等四筆土地如附圖一所示斜線部分，始得與公路（高雄縣岡燕
    路）聯絡。被告竟無故拒絕提供上開土地予原告通行，為此依民法第七百八十七
    條袋地通行權之法律關係提起本件訴訟等語。
三、被告則以：被告所有坐落高雄縣燕巢鄉○○段第一七五之八地號、一七四地號、
    二七四地號、及第二七五地號等四筆土地已出租給該工業區內之廠商共同承租十
    五米聯外道路設施作通行使用，土地既經出租，在未得到承租人之同意前，無法
    同意原告通行等語資為抗辯。
四、本件原告主張坐落高雄縣燕巢鄉○○段第二七三之三地號、二七三之四地號等二
    筆土地為原告所有；而坐落高雄縣燕巢鄉○○段第一七四地號、一七五之八地號
    、二七四地號、二七五地號等四筆土地為被告所有，業據原告提出土地登記謄本
    為證，且為被告所不爭執，原告此部分之主張堪信為真實。惟原告主張其所有系
    爭二七三之三、二七三之四地號等兩筆土地，認有通行被告所有上開四筆土地內
    如附圖一所示斜線部分必要等情，為被告所否認，並以前揭情詞置辯。是兩造爭
    執之關鍵在於原告所有系爭二七三之三地號、二七三之四地號兩筆土地，是否與
    公路無適宜之聯絡，致不能為通常使用，而得通行被告所有系爭四筆土地？經查
    ：
（一）、按土地因與公路無適宜之聯絡，致不能為通常之使用者，土地所有人得通行
        周圍地以至公路，民法第七百八十七條定有明文。且按民法創設鄰地通行權
        之目的，原為發揮袋地之利用價值，使地盡其利，以增進社會經濟之公益，
        是以袋地無論由所有人或其他利用權人使用，周圍地之所有人及其他利用權
        人均有容忍其通行之義務。民法第七百八十七條規定土地所有人袋地通行權
        ，依同法第八百三十三條、第八百五十條、第九百十四條之規定準用於地上
        權人、永佃權人或典權人間，及各該不動產物權人與土地所有人間，不外本
        此立法意旨所為一部分例示性質之規定而已，要非表示於所有權以外其他土
        地利用權人間即無相互通用之情形之外，於其他土地利用權人相互間（包括
        承租人、使用借貸人在內），亦應援用「相類似案件，應遵同之處理」之法
        理，為之補充解釋，以求貫徹（最高法院八十二年度台上字第五八○號判決
        、七十九年度第二次民事庭會議決參照）。本件原告所有坐落於高雄縣燕巢
        鄉○○段第二七三之三地號（面積二百四十八點一○平方公尺）、二七三之
        四地號（面積四千一百四十二點二六平方公尺）等二筆土地相毗鄰，確實為
        袋地，且與被告所有同段第二七四地號、二七五地號、一七五之八地號、一
        七四地號土地相毗鄰，除通過坐落與相毗鄰之被告所有之土地與岡燕路聯絡
        以外，對外並無適宜聯絡道路，此有土地登記謄本、地籍圖謄本、勘驗筆錄
        、現場照片附卷可稽。雖被告已將所有前述二七四地號、二七五地號、一七
        五之八地號、一七四地號出租予他人，為原告所不否認，並提出租賃契約六
        份為證，惟袋地周圍地所有權人及其他利用權人，依前述規範之意旨，仍有
        容忍袋地所有權人、利用權人通行之義務，是故被告仍有容認原告通行其土
        地之義務。
（二）、再按有關工業區內設立工廠時面臨道路寬度問題，經本院向內政部營建署、
        高雄縣政府函詢答覆結果：依建築法第四十八條、高雄縣建築管理自治條例
        第五條、第六條第一項第五款、第八條、第九條及建築技術規則建築設計施
        工篇第一百一十七條、第一百一十八條之規定，建築物至少應臨接寬八公尺
        以上之道路，此有內政部營建署九十一年五月二十日營署字第○九一○○二
        五五六七號函、高雄縣政府九十一年四月二十二日府建管字第○九一○六三
        四七四號函在卷可佐。原告所有坐落高雄縣燕巢鄉○○段第二七三之三地號
        、第二七三之四地號兩筆土地，面積合計達四千三百九十點三六平方公尺，
        且位於甲種工業區內，已依法取得環保許可，此有土地登記謄本、高雄縣燕
        巢鄉都市計畫土地使用分區證明書、高雄縣政府環境保護局九十年三月二十
        九日九○高縣環一字第一三二六六號函暨其所附之高雄縣政府環境保護局受
        理工廠許可配合環保法規審查表等件附卷可參，為使原告所有前述二筆合計
        偌大面積之袋地發揮其經濟效益，如無適宜如前揭規定寬度之對外聯絡道路
        ，勢不能充分利用；況且被告所有坐落高雄縣燕巢鄉○○段一七四地號、二
        七四地號、二七五地號、一七五之八地號等四筆土地，既已係為配合政策辦
        理出租工業用地而已出租給該工業區內廠商，預為拓寬十五米聯外道路供作
        通行使用，惟迄今尚未完工，此為兩造所不爭執，並有被告所提出土地租賃
        契約書六份附卷可佐，另參以被告所有之四筆土地上目前並無任何建物或工
        作物（雖本院現場勘驗當日，在前揭第一七五之八地號、二七五地號之土地
        上有台電工程道路施工，惟其施工後道路會回填，有勘驗筆錄、現場照片可
        參）；及考量被通行之被告所有的四筆土地所造成損害程度等情狀，原告所
        主張通行之寬度為八公尺之要求，通往最近岡燕路，經本院囑託高雄縣岡山
        地政事務所派員延原告所有二七三之三地號土地與被告所有二七四地號土地
        邊界設寬度八公尺直至與岡燕路交界為最適當之通行之處所及方法，且兩造
        亦不否認此通行之處所及方法是損害最小之處所及方法（見現場勘驗筆錄）
        。從而，原告對被告所有之坐落高雄縣燕巢鄉○○段第二七四地號（斜線部
        分面積六百零九點八六平方公尺）、二七五地號（斜線部分面積四百六十三
        點一三平方公尺）、一七五之八地號（斜線部分面積一千四百二十七點九五
        平方公尺）、一七四地號（斜線部分面積一千零三十七點九二平方公尺）等
        四筆土地內各如附圖所示斜線部分面積總計三千五百三十八點八六平方公尺
        ，有道路通行權，應可確認。原告請求被告不得在其所有上開通行道路上營
        建或為其他妨礙被告通行之行為，為有理由，應予准許。
五、本件判決之基礎已臻明確，兩造其餘攻擊防禦方法，核與本件判決結果無影響，
    爰不逐一論述，併此敘明。
六、本件原告之訴為有理由，依民事訴訟法第八十一條第二款，判決如主文。
中　　　華　　　民　　　國　　九十一　　年　　　七　　　月　　 五　　　 日
                              臺灣高雄地方法院民事第二庭
~B審判長法　　　官  吳進寶
~B　　　法　　　官  陳建中
~B　　　法　　　官　陳月雯
右為正本係照原本作成。
如對本判決上訴，須於判決送達後廿日內向本院提出上訴狀（須附繕本）。
中　　　華　　　民　　　國　　九十一　　年　　　七　　　月　　五　　　　日
~B　　　法院書記官　陳展榮
